【裁判字號】    92,易,160
【裁判日期】    920424
【裁判案由】    偽造文書
【裁判全文】
臺灣臺中地方法院刑事判決                          九十二年度易字第一六號
    公  訴  人  臺灣臺中地方法院檢察署檢察官
    被      告  乙○○
    被      告  戊○○
右列被告因偽造文書案件，經檢察官提起公訴（九十一年度偵字第三五０五號），本
院判決如左：
    主  文
乙○○、戊○○均無罪。
    理  由
一、公訴意旨略以：被告乙○○、戊○○二人係夫妻關係。緣乙○○、戊○○於民國
    八十九年六月十一日，以新台幣（以下同）一千三百萬元向甲○○購買臺中市○○區○○段九地號０．０一七五八一公頃持分萬分之二二一三土地，及同段二七
    六建號、門牌臺中市子巷六之一五號地上建物，甲○○並於乙○○、戊○○支
    付定金一百萬元後，委託代書何明坤辦理所有權移轉予指定之登記名義人戊○○
    ，但在乙○○、戊○○付清尾款一千二百萬元前，土地及建物之所有權狀均由何
    明坤保管。詎乙○○、戊○○於甲○○交屋後，以該房地有重大權利瑕疵及給付
    不能為由，於九十年一月二十九日，以戊○○名義寄發存證信函向甲○○表示解
    除契約，並基於共同犯意之聯絡，明知上開土地及建物之所有權狀均由何明坤保
    管中，竟由戊○○於九十年一月三十日赴臺中市中正地政事務所，以遺失為由申
    請補發，使該地政事務所不知情之公務員將此一不實事項登載於職務上所掌之公
    文書，據以辦理公告，足以生損害於地政機關對土地所有權狀發給業務管理之正
    確性及甲○○。幸甲○○於九十年二月五日在臺中市中正地政事務所公告欄發現
    該等情事，迅即聲明異議，該地政事務所始駁回其申請，因認被告二人均涉有刑
    法第二百十四條使公務員登載不實罪嫌云云。
二、按犯罪事實應依證據認定之，無證據不得推定其犯罪事實；不能證明被告犯罪者
    應諭知無罪之判決，刑事訴訟法第一百五十四條、第三百零一條第一項分別定有
    明文。次按刑法之使公務員登載不實罪，以(1)行為人明知為不實之事項、(2)使公
    務員登載於職務上所掌之公文書、(3)並足以生損害於公眾或他人，為其構成要件
    ，此觀之刑法第二百十四條之規定自明。
三、訊據被告戊○○固不否認至臺中市中正地政事務所，申報系爭土地及建物所有權
    狀遺失，但與被告乙○○均堅決否認有使公務員登載不實之犯行，被告戊○○辯
    稱：其並無申請補發之意，是地政事務所承辦人員在其申請書上寫權狀補發等語
    ；被告乙○○辯稱：係被告戊○○自行前往地政事務所辦理，其事前並不知情等
    語。經查：
  (一)被告戊○○與告訴人甲○○於八十九年六月間簽訂買賣契約書時即已約定，系爭
    土地及建物之所有權狀在被告戊○○付清價金前，先由代書何明坤保管，因此系
    爭土地及建物在八十九年七月七日辦理過戶後，所有權狀即在何明坤保管中，且
    被告戊○○曾於八十九年八月十一日以遷戶口為由，向何明坤借用所有權狀，並
    於當天歸還，業據告訴人甲○○及證人何明坤於警詢及偵查中指述暨證述甚明。
    又被告戊○○與告訴人簽訂系爭土地及建物買賣契約時，被告乙○○在場，且事
    後被告二人認系爭土地及建物有權利之瑕疵，欲與告訴人解除買賣契約，亦係被
    告乙○○與告訴人之夫顧欽忠洽談，此為被告乙○○所是認，並據告訴代理人顧
    欽忠於偵查中指述，暨證人張寶傳於本院臺中簡易庭九十年度中簡字第二０九號
    審理時到庭結證屬實，並有該案九十一年一月二十五日言詞辯論筆錄影本、不動
    產買賣契約書影本各一份，及何明坤所保管之所有權狀影本二紙在卷可佐。由此
    足認系爭土地及建物所有權狀確係在代書何明坤保管中，且被告戊○○、乙○○
    就此均屬知情，其二人辯稱不知，均非可採。
  (二)次查，被告戊○○於九十年一月二十九日寄發存證信函，向告訴人表示解除系爭
    土地及建物之買賣契約，並於翌日向臺中市中正地政事務所申請補發書狀，此有
    臺中法院郵局第０三五一四號存證信函影本及臺中市中正地政事務所０四二二七
    一號土地登記申請書影本各一份在卷可稽。又被告戊○○原係書立切結書，向臺
    中市中正地政事務所表示系爭土地及建物之所有權狀於八十九年六月十一日遺失
    ，並於前開土地登記申請書上之(3)申請登記事由欄書寫「權狀補發」，於(4)登記
    原因欄書寫「遺失」，則被告戊○○辯稱其係單純申報遺失，並無申請補發權狀
    之意，亦非可採。
  (三)然本件所應究明者，乃被告二人是否有使臺中市中正地政事務所之承辦人員將不
    實事項登載於其職務上所掌公文書之行為。經查，被告戊○○於偵查中及本院審
    理時均辯稱：其於土地登記申請書之(4)登記原因欄原本係書寫「遺失」，其並未
    將該「遺失」二字劃掉，旁邊之「補發書狀」四字亦非其所寫等語。又證人即臺
    中市中正地政事務所承辦之複審人員丙○○於偵查中證稱：「我們登記的原因是
    補發書狀，公文書並不會記載遺失，只需檢具身分證、印鑑證明等即可由當事人
    自行填寫切結書辦理申請補發。該部分只能由登簿的人才能確定本案是否有在公
    文書上記載遺失申請補發」；又於本院九十二年三月六日審理時到庭證稱：「我
    是複審。初審是審查全部的資料，還有物件是否具備，如果全部具備，就送到我
    這裡來複審，書面審查資料沒有問題都具備之後，我們就蓋章，再交由登簿處分
    發給登簿人員。（問：為何將遺失的部分畫掉改補發書狀？）送到我這裡的時候
    就已經是這樣的，根據我們的「內政部登記原因標準用語」之規定，是不能登記
    遺失，必須登記補發。遺失是切結內容，但是我們法定登記原因是書狀補給或補
    發。補發申請書的封面（意指土地登記申請書）如果有錯誤，登記人員也必需要
    做更改。依照內政部的函文初審人員陳淑芬有權利刪改申請書的封面。」等語。
    再者，「書狀補給」乃登記原因之標準用語，且依內政部七十七年三月十四日台
    內地字第五七九五九八號函，登記機關受理各類土地、建物登記申請案件，於審
    查時發現申請書填寫錯誤、遺漏，依土地登記規則第五十條第三款規定應通知補
    正。惟為簡政便民，如其申請書填寫之錯誤或遺漏應予補正之事項，並不影響當
    事人及第三人權益者，得由登記機關逕為改正，無需通知補正，此有登記原因標
    準用語表影本一紙、土地登記審查手冊（修正版）影本一份在卷可憑，經核與證
    人丙○○所述相符，足認被告戊○○前開辯解非虛，堪予採信。
  (四)又證人即本件承辦登簿人員丁○○於本院九十二年三月六日審理時到庭證稱：「
    初審的人看完之後送進來，到我這裡，由我登載在電腦上，登載的內容是公告日
    期，戳章上面公告的日期一月三十一日受理，二月一日開始公告，公告到三月二
    日，公告文號是由總收發蓋戳章的，我負責登入收件號，本件是四二二七一號。
    登簿完成之後，就交給校對何雅菁，然後就開始公告，期滿無人異議，就補發權
    狀。（問：公告方式為何？內容由何人製作？）民眾可以經由我登入的資料在電
    腦網站上看到公告的內容。另外由公告人員手寫的方式公告在外面的公告欄。製
    作書面公告的人員是楊素娟。」等語，可知登簿人員係依土地登記申請書之內容
    辦理登簿及公告。而被告戊○○固提出切結書表示系爭土地及建物之所有權狀遺
    失，並於本件土地登記申請書(4)登記原因欄填寫「遺失」，但因不符登記原因標
    準用語，業經承辦初審人員陳淑芬依職權改寫為「補發書狀」，並辦理登簿及公
    告，且臺中市中正地政事務所關於書狀補發公告之內容僅收件年、收件號、所有
    權人、公告期間、段名、地號、建號等項，有列印自該所網站之書狀補發公告內
    容附卷可佐，足證承辦本件登簿及公告之公務員並未將被告戊○○所稱補發書狀
    原因係「遺失」一事登載於公告內容，則縱使被告戊○○於提出申請時，以切結
    書佯稱本件土地及建物所有權狀遺失乙節與事實不符，然承辦之公務員既未將該
    不實事項登載於其職務上所掌之公文書，被告戊○○之行為與刑法上使公務員登
    載不實罪之構成要件即屬不符。末查，被告乙○○否認其事前知悉被告戊○○前
    往地政事務所申請補發所有權狀等語，姑不論其所辯是否屬實，縱使其事前即已
    知情，但依前所述，本件承辦之公務員並未將不實事項登載於其職務上所掌之公
    文書，自亦難認被告乙○○有使公務員登載不實之犯行。
  (五)綜上所述，被告乙○○、戊○○之行為與刑法使公務員登載不實罪之構成要件不
    符，尚不得遽以該罪相繩，爰依法為被告二人無罪之判決。
據上論斷，應依刑事訴訟法第三百零一第一項，判決如主文。
中      華      民      國      九十二      年    四    月    二十四    日
                                        法  官  陳慧珊
右正本證明與原本無異。
如不服本判決，應於送達後十日內向本院提出上訴狀（須附繕本），上訴於臺灣高等
法院臺中分院。
                                        書記官
中      華      民      國      九十二      年    四    月    二十四    日


司法院資訊處製作；財團法人民間司法改革基金會備份。
